【裁判字號】    92,訴,4045
【裁判日期】    921231
【裁判案由】    履行契約
【裁判全文】
臺灣臺北地方法院民事判決                        九十二年度訴字第四０四五號
    原      告  庚○○
    原      告  戊○○
    原      告  辛○○
    原      告  丁○○
    原      告  卯○○
    原      告  甲○○
    右六人共同
    訴訟代理人  羅瑞洋律師
    被      告  烝燕國際股份有限公司
    法定代理人  丑○○
    訴訟代理人  癸○○
當事人間履行契約事件，本院於九十二年十二月三十一日言詞辯論終結，判決如下：
    主  文
原告之訴駁回及假執行之聲請均駁回。
訴訟費用由原告負擔。
    事實及理由
一、本件原告主張：
  (一)原告庚○○於民國七十九年八月十六日與被告（係多層次傳銷事業）簽約成為其
    經銷商，於八十年二月二十七日設立欣利恒公司並任負責人，原告庚○○於八十
    年三月五日將經銷權讓與欣利恒公司，該公司負責人於八十七年五月二十七日變
    更為己○○；原告戊○○於七十九年八月二十七日與被告簽約成為其經銷商，於
    八十三年三月二十八日設立貢菊公司並任負責人，原告戊○○於八十三年五月將
    經銷權讓與貢菊公司，該公司負責人於八十七年六月十六日變更為子○○；原告
    辛○○於七十九年七月十八日與被告簽約成為其經銷商，於八十一年九月二日設
    立德甫公司並任負責人，原告辛○○於八十一年十月十二日將經銷權讓與德甫公
    司，該公司負責人於八十七年六月一日變更為乙○○；原告丁○○於八十年一月
    二十一日與被告簽約成為其經銷商，於八十三年三月二十五日設立昊彥公司並任
    負責人，原告丁○○於八十三年四月將經銷權讓與昊彥公司，該公司負責人於八
    十七年二月六日變更為壬○○；原告卯○○於八十一年二月十七日與被告簽約成
    為其經銷商，於八十四年六月十三日設立神農氏公司由配偶丙○○任負責人，原
    告卯○○於八十四年七月二十五日將經銷權讓與神農氏公司；原告甲○○於八十
    一年五月五日與被告簽約成為其經銷商，前於七十七年四月十三日設立襌式公司
    並任負責人，原告甲○○於八十二年五月將經銷權讓與禪式公司，該公司負責人
    於八十七年六月十一日變更為寅○○。被告原係按月將經銷獎金分別匯入原告六
    人之銀行帳戶內，俟原告六人分別將經銷權讓與前揭欣利恒公司等六家公司（下
    簡稱上述六家公司）後，嗣由該六家公司按月開立發票向被告請領經銷獎金，被
    告則按月將經銷獎金匯入該六家公司指定之銀行帳戶內。
  (二)詎被告嗣遽以已將經銷權讓與各公司之原告六人未盡經銷商之忠誠義務、違背信
    賴關係而為同類業務之葡眾公司籌建直銷體系，構成違約及違反民法規定云云為
    由，撰發存證信函通知上述六家公司及其代表人，而於八十七年六月三十日終止
    與貢菊公司、昊彥公司、德甫公司、欣利恒公司之經銷契約關係，復於八十七年
    六月十九日終止與神農氏公司、禪式公司之經銷契約關係。旋為上述六家公司即
    函覆被告抗議。嗣被告雖未給付上述六家公司的八十七年七月及八月份經銷獎金
    ，但經該六家公司表示爭議後，被告即計算同年九月份經銷獎金，而將原告庚○○、辛○○、戊○○及丁○○之九月份經銷獎金保存交由劉緒倫律師保管，至於
    原告卯○○、甲○○之九月份業績獎金則謂金額較少為由而未保存。
  (三)被告於八十七年五月十二日修正創業說明手冊之經銷商協定條款，被告於八十七
    同年九月間始公告條款修改內容，詎被告竟於公告前即八十七年六月十九日、六
    月三十日率以原告六人違反修改之經銷商協定條款為由，通知上述六家公司及原
    告終止「參加（經銷）契約」關係，進而拒付獎金。是被告遽援引「經銷商申請
    契約書」以外於事後制作、修改之「創業說明手冊經銷商協定條款」，在未盡告
    知義務前，即用以拘束原告六人「於參加契約有效期間內不得同時參加其他具競
    爭關係之傳銷組織」，並課予競業禁止之額外義務，而據以終止參加契約，被告
    實有違誠信原則及多層次傳銷管理辦法第十一、十二、十三條規定。且實屬權利
    濫用。
  (四)從而，系爭經銷權既屬原告六人所擁有，且依公平會函釋殊無競業禁止義務及保
    持忠誠義務，被告即應分別給付原告每月應得之經銷獎金（包括零售獎金、業績
    獎金、組織經營獎金、分紅獎金及福利獎金等），是原告庚○○爰依兩造間之經
    銷契約請求給付新台幣（下同）一百五十八萬四千八百二十一元（包括八十七年
    七月份九十六萬九千九百五十四元、同年九月份六十一萬四千八百六十七元）、
    原告戊○○依兩造間之經銷契約請求給付九十七萬六千零三十元（包括八十七年
    七月份五十八萬八千七百二十五元、同年九月份三十八萬七千三百零五元）、原
    告辛○○依兩造間之經銷契約請求給付一百一十三萬二千三百四十七元（包括八
    十七年七月份七十二萬二千六百六十九元、同年九月份四十萬九千六百七十八元
    ）、原告丁○○依兩造間之經銷契約請求給付二十三萬八千六百四十六元（包括
    八十七年七月份一十四萬零四百六十八元、同年九月份九萬八千一百七十八元）
    、原告卯○○依兩造間之經銷契約請求給付三十七萬八千五百六十九元（僅八十
    七年六月、七月份）、原告甲○○依兩造間之經銷契約請求給付二十三萬五千六
    百八十三元（僅八十七年六月、七月份），被告並應給付原告自八十七年十月二
    十一日起算之法定遲延利息；併請求被告應將民國八十七年六月至十月間原告之
    經銷商獎金計算表及下線組織名單業積表交付與原告；被告不得阻礙原告進入被
    告之營業所使用其設備器具從事多層次傳銷業務等語。並聲明：
  (一)被告應給付原告庚○○一百五十八萬四千八百二十一元、給付原告戊○○九十七
    萬六千零三十元、給付原告辛○○一百一十三萬二千三百四十七元、給付原告丁○○二十三萬八千六百四十六元、給付原告卯○○三十七萬八千五百六十九元、
    給付原告甲○○二十三萬五千六百八十三元，及均自民國八十七年十月二十一日
    起至清償日止，按週年利率百分之五計算之利息。
  (二)被告應將民國八十七年六月至十月間原告之經銷商獎金計算表及下線組織名單業
    積表交付與原告。
  (三)被告不得阻礙原告進入被告之營業所使用其設備器具從事多層次傳銷業務。
  (四)願預供擔保，請准予宣告假執行。
    並提出證據有：
    (一)經銷商申請契約書。
    (二)丞燕公司存證信函及各家公司覆函。
    (三)丞燕公司函、銀行存單及律師函。
    (四)民事起訴狀。
    (五)本院八十七年度訴字第四○六一號判決。
    (六)臺灣高等法院九十年度上字第二八五號判決。
    (七)最高法院九十二年度台上字第一二九四號裁定。
    (八)公平會八八○一四三三○○一號函。
    (九)丞燕公司八十七年五月十二日函、公平會八十七年五月二十七日函、丞燕月刊八
      十七年九月號。
    (十)經銷商獎金計算表及下線組織名單業績表。
二、被告則否認兩造間有經銷商契約之法律關係，並以原告及訴外人己○○於八十六
    年十一月間設立大羅企管顧問股份有限公司（下稱大羅公司），而大羅公司與被
    告業務相同之葡眾公司建立傳銷制度，與被告競爭，而原告及其所設立之公司仍
    每月收取被告之組織經營獎金，形成嚴重之利益衡突，是被告於八十七年六月十
    九日及同年月三十日，已合法終止系爭經銷商契約，是被告自得終止系爭經銷契
    約等語置辯。
三、兩造不爭執之事實：
  (一)原告庚○○於七十九年八月十六日與被告簽約成為其經銷商，於八十年二月二十
    七日設立欣利恒公司並任負責人，原告庚○○於八十年三月五日將經銷權讓與欣
    利恒公司，該公司負責人於八十七年五月二十七日變更為己○○；原告戊○○於
    七十九年八月二十七日與被告簽約成為其經銷商，於八十三年三月二十八日設立
    貢菊公司並任負責人，原告戊○○於八十三年五月將經銷權讓與貢菊公司，該公
    司負責人於八十七年六月十六日變更為子○○；原告辛○○於七十九年七月十八
    日與被告簽約成為其經銷商，於八十一年九月二日設立德甫公司並任負責人，原
    告辛○○於八十一年十月十二日將經銷權讓與德甫公司，該公司負責人於八十七
    年六月一日變更為乙○○；原告丁○○於八十年一月二十一日與被告簽約成為其
    經銷商，於八十三年三月二十五日設立昊彥公司並任負責人，原告丁○○於八十
    三年四月將經銷權讓與昊彥公司，該公司負責人於八十七年二月六日變更為壬○○；原告卯○○於八十一年二月十七日與被告簽約成為其經銷商，於八十四年六
    月十三日設立神農氏公司由配偶丙○○任負責人，原告卯○○於八十四年七月二
    十五日將經銷權讓與神農氏公司；原告甲○○於八十一年五月五日與被告簽約成
    為其經銷商，前於七十七年四月十三日設立襌式公司並任負責人，原告甲○○於
    八十二年五月將經銷權讓與禪式公司，該公司負責人於八十七年六月十一日變更
    為寅○○。被告原係按月將經銷獎金分別匯入原告六人之銀行帳戶內，俟原告六
    人分別將經銷權讓與前揭上述六家公司後，嗣由該六家公司按月開立發票向被告
    請領經銷獎金，被告則按月將經銷獎金匯入該六家公司指定之銀行帳戶內。
  (二)詎被告嗣遽以已將經銷權讓與各公司之原告六人未盡經銷商之忠誠義務、違背信
    賴關係而為同類業務之葡眾公司籌建直銷體系，構成違約及違反民法規定云云為
    由，撰發存證信函通知上述六家公司及其代表人，而於八十七年六月三十日終止
    與貢菊公司、昊彥公司、德甫公司、欣利恒公司之經銷契約關係，復於八十七年
    六月十九日終止與神農氏公司、禪式公司之經銷契約關係。旋為上述六家公司即
    函覆被告抗議。嗣被告雖未給付上述六家公司的八十七年七月及八月份經銷獎金
    ，但經該六家公司表示爭議後，被告即計算同年九月份經銷獎金，而將原告庚○○、辛○○、戊○○及丁○○之九月份經銷獎金保存交由劉緒倫律師保管，至於
    原告卯○○、甲○○之九月份業績獎金則謂金額較少為由而未保存。
  (三)被告將「經銷商事業指導手冊」易名為「創業說明手冊」，並於八十四年五月二
    十五日向公平會報備，公平會於同年六月十四日以部分內容不符「多層次傳銷管
    理辦法」（下稱管理辦法）規定，限期十五日內補正，被告則於同年月九日自行
    修正向公平會報備，經公平會於八十四年六月十四日核備。
  (四)原告庚○○等人與己○○於八十六年十一月十九日成立大羅企管顧問公司。
四、本院判斷：
  (一)按多層次傳銷，係由不同層級的銷售人員直接與消費者接觸之方式進行銷售商品
    或勞務的一種行銷方法，即由參加人與多層次傳銷事業訂立傳銷契約，由參加人
    給付多層次傳銷事業一定代價，而取得推廣、銷售該事業商品或勞務及介紹他人
    參加之權利，並因參加人自行銷售商品或勞務，或參加人所介紹之人銷售商品或
    勞務而對多層次傳銷事業取得佣金、獎金或其他經濟利益之契約（公平交易法第
    八條規定參照）。依上述說明，多層次傳銷事業因參加人銷售該事業之商品或勞
    務或介紹他人銷售該事業商品勞務而獲取利益，參加人則因銷售事業商品或勞務
    或介紹他人銷售商品或勞務（包括被介紹人展轉介紹他人銷售或介紹）而取得佣
    金、獎金等經濟利益，故多層次傳銷，其參加人所介紹之人愈多或被介紹參加之
    人展轉介紹之人愈多，則為多層次傳銷事業銷售商品或勞務或介紹之人愈多，事
    業可得利益愈大，而參加人因其下線（即被介紹人及被介紹人展轉介紹之人）人
    數愈多，所可能銷售之商品或勞務或展轉介紹之人愈多，得取得之佣金、獎金或
    其他經濟利益當然愈多，故多層次傳銷之性質，並非單純之買賣，尚包括勞務之
    提供，尤其重在組織之建立。
  (二)承上說明，多層次傳銷因具勞務提供及組織建立之繼續性關係，則在契約履行過
    程中，基於誠實信用原則，契約當事人應附隨有保持忠誠、禁止競業之義務，以
    維護契約雙方當事人之權益，倘參加人違反保持忠誠、禁止競業義務，多層次傳
    銷事業應可終止與參加人間傳銷契約。被告為多層次傳銷事業，其經銷商即前述
    參加人，被告將原來「經銷商事業指導手冊」修正為「創業說明手冊」（外放原
    審卷證物），經公平會於八十四年六月十四日核備，其「創業說明手冊」規定「
    經銷商及其股東與從業人員不得以直接或間接方式擔任其他傳銷或同類性質公司
    之股東、高級主管、顧問或職員，以及各項對外公開會議之主講人、主持人或講
    師及主講貴賓。」，「任何經銷商違反經銷商申請契約書或創業說明手冊規定事
    項者，丞燕得終止經銷權」，「任何丞燕經銷商都不可以直接或間接方式，推薦
    或介紹本公司之經銷商參與別家同類性質公司的經銷活動；經銷商之行為或業務
    經本公司認為足以對本公司之人、事、物或其他經銷商產生不利後果者，本公司
    得取消經銷權，並保留法律追訴之權利」（見「創業說明手冊」經銷商協定第五
    十四頁「其他規定」第五條；第五十二頁「經銷商權益」第二條第一項），僅係
    重申多層次傳銷契約之特質，並非增加經銷商即參加人負擔，或使經銷商拋棄其
    承諾之權利，尚難認違反民法第二百四十四條之一定型化契約規定而無效。
  (三)次查，原告庚○○等人加入被告公司為經銷商時，當時被告制定之經銷商事業指
    導手冊對經銷商之加入規定：「ａ．每一個經銷商都只能擁有一個丞燕公司經銷
    權，而不得以個人或合夥名義擁有其他經銷權。ｂ．經銷商以個人名義加入者，
    配偶不得再申請加入。經銷商以公司名義加入者，其股東不得以個人或另組公司
    方式加入」（見該指導手冊第三章經銷商作業規範，本院卷一一０頁以下），依
    上開規定，為被告之經銷商，其係以個人名義參加者，不得再以個人、合夥或參
    加公司組織方式加入，其配偶亦不得以個人、合夥或參加公司組織加入；其係以
    公司組織加入者，其股東不得再以個人、合夥或加入其他公司為股東加入，其在
    解釋上，以公司組織加入者，公司股東之配偶亦不得以個人、合夥或為其他公司
    股東加入被告為經銷商。又原告庚○○等人原係以個人名義加入被告，為被告之
    經銷商，如前述，則依前述說明，原告庚○○等人及渠等配偶即不得再以個人、
    合夥或另組公司方式加入被上訴人為被告經銷商，而前述經銷商（傳銷事業參加
    人）保持忠誠、禁止競業義務，自應及於個人經銷商及其配偶或公司經銷商之負
    責人及其配偶，始足以確實履行忠誠及禁止競業目的。
  (四)又原告庚○○等人嗣固將渠等經銷權讓與上述六家公司云云，惟原告將經銷權讓
    與上述六家公司乙節，前經本院、臺灣高等法院及最高法院調查審理結果，認定
    原告之經銷權並未讓與上述六家公司，此有本院八十七年度訴字第四○六一號判
    決、臺灣高等法院九十年度上字第二八五號判決及最高法院九十二年度台上字第
    一二九四號裁定在卷足憑，並經本院調閱前揭卷定查核無訛。且亦為原告於院所
    不爭執（見本院九十二年十二月十一日言詞辯論筆錄），則按多層次傳銷因具勞
    務提供及組織建立之繼續性關係，其在契約履行過程中，基於誠實信用原則，契
    約當事人應附隨有保持忠誠、禁止競業之義務，以維護契約雙方當事人之權益，
    倘參加人違反保持忠誠、禁止競業義務，多層次傳銷事業應可終止與參加人間傳
    銷契約，而原告庚○○等人加入被告傳銷事業為其經銷商，其本人或配偶不得再
    加入亦不得另組公司加入，原告庚○○等人及其配偶負有忠誠及禁止競業義務，
    而原告庚○○等人雖將其經銷商資料變更為上述六家公司名義，惟庚○○等人及
    庚○○之配偶己○○於八十六年十一月十九日共同出資設立大羅公司，已如前述
    ，則大羅公司由原告庚○○任董事長，甲○○、戊○○為董事，己○○為監察人
    ，經營提供各傳銷公司有效率傳銷經營策略之業務，其提供之對象並包括與被告
    互為競爭對手之健康食品廠商葡眾公司，此經本院依被告聲請調閱本院八十七年
    度訴字第四○六一號民事卷、臺灣高等法院九十年度上字第二八五號民事卷及最
    高法院九十二年度台上字第一二九四號民事卷查核屬實，並影印大羅公司變更登
    記事項卡、股東名簿、剪報資料等在卷可憑，矧上述六家公司雖為被告名義上經
    銷商，惟實際上僅係原告等人為經銷商資料變更，其經銷工作仍為原告等人及其
    等配偶經營，原告竟將傳銷公司有效率之傳銷經營策略提供予與被上訴人互為競
    爭對手之健康食品廠商葡眾公司，原告顯已違反忠誠義務及禁止競業義務，被告
    因而終止原告所有，以被告名義登記之經銷權，即為適法。是被告抗辯其合法終
    止系爭傳銷契約乙節，即為有據。是被告以存證信函通知原告終止傳銷契約，為
    原告所不爭（見本院九十二年十二月廿八日言詞辯論筆錄），故被告終止傳銷契
    約之意思表示已到達原告之事實，至臻明確。
五、綜上所述，原告等人參與被告傳銷事業，而為被告經銷商，原告等人雖將經銷商
    資料變更為上述六家公司名義，惟經銷權並未因而變更，上述六家公司僅係原告
    等人履行傳銷契約之名義，原告等人因違反傳銷契約忠誠義務及競業禁止義務，
    被告已為終止傳銷關係之表示，原告已無依契約而受領因傳銷關係所得請求獎金
    之權利，被告亦無將八十七年六月至十月間原告之經銷商獎金計算表及下線組織
    名單業積表交付與原告之義務；且原告亦無進入被告之營業所使用其設備器具從
    事多層次傳銷業務之權利。從而，原告分別請求被告如聲明第一項所示之獎金；
    併依契約請求被告應將八十七年六月至十月間原告之經銷商獎金計算表及下線組
    織名單業積表交付與原告；併請求被告不得阻礙原告進入被告之營業所使用其設
    備器具從事多層次傳銷業務均為無理由，不應准許。又原告本訴既經駁回，其假
    執行之聲請，即失所附麗，併此敘明。
六、本件事證已臻明確，兩造其餘攻擊防禦方法，於本判決結果不生影響，爰不一一
    論述，併予敘明。
七、結論：本件原告之訴為無理由，依民事訴訟法七十八條、第八十五條第一項但書
中      華      民      國    九十二    年     十二     月    三十一    日
                              民事第五庭法      官  賴劍毅
右為正本係照原本作成
如對本判決上訴，須於判決送達後廿日內向本院提出上訴狀
中      華      民      國    九十三    年      一      月      二      日
                                        法院書記官  吳芳玉


司法院資訊處製作；財團法人民間司法改革基金會備份。
